# 南方食品向股东赠送芝麻糊的会计处理探讨

提问人：fc2000m 时间：2013-04-05 09:47:45
一盒芝麻糊引发的财税与法律思考 作者：@马军生博士 核心提示：会计处理方式可归为三种观点： 一、两项交易观（该行为包括实物销售和股利发放两项交易，应分别确认计量，计量损益）； 二、一项交易观（就是股利发放，只不过是用实物替代现金，因此不计量损益）； 三、费用观（该项实物赠送是个无偿捐赠、市场调查、促销或研发新产品的活动，赠送对象是否为股东与会计处理没关系）
本文参考了陈版主之前观点：http://bbs.esnai.com/thread-4682525-1-1.html 欢迎大家跟帖或到新浪微博探讨相关报道：http://finance.sina.com.cn/stock ... l?bsh_bid=213185376 http://finance.sina.com.cn/stock ... 8009.shtml?wbf=more 2013 年 4 月 3 日，南方食品（代码： 000716 ）发布的董事会决议公告，审议通过了《关于向公司股东征集新产品品尝意见的议案》并提交股东大会表决，议案内容： 为了使公司的新产品黑芝麻乳更适合消费者的消费习惯和消费需求，扩大新产品的宣传和影响；同时为了感谢公司的股东对公司的关心和支持，董事会同意在公司股东中开展新产品品尝活动，具体为在股东大会股权登记日（ 2013年 4 月 11 日）下午收市时登记在册的股东（除大股东黑五类集团外），每持有公司 1000 股的股份发放一礼盒（ 12 罐装）黑芝麻乳产品品尝，广泛征集股东对公司新产品的意见。 （注：公告下载：http://www.cninfo.com.cn/finalpage/2013-04-03/62320781.PDF）
该议案一出，引起市场广泛关注，这一另类的“实物分红”手法，立时引来众人的围观和热议。南方食品此举，引发了很大的轰动，很多投资者都呼吁上市公司向南方食品学习。 “有股民表示买 1000 股南方食品，送黑芝麻乳 1 份。以此类推，买上汽集团应该送帕萨特，买东方航空送航空兑换券。有很多投资者表示，贵州茅台以后别现金分红了，直接改送茅台酒得了。据记者了解发现，在2012 年的网上交流会上，就有贵州茅台的小股东建议，贵州茅台可以根据每个股东获得的分红金额，以市价折算成一定数量的茅台酒分给股东，股东可以自己选择是要现金还是要酒。不过贵州茅台当时表示，实物分红的方式不合规定，也没有先例。而在A股市场，给股东发放福利，南方食品并不是A股上市公司首例。华侨城A已经成功举办了六届股东检阅日活动，给予股东免费游园的福利。” 向上市公司股东直接派发实物，在国内尚属新生事物。如果公司实施该议案，公司在账务及税收方面如何处理？该议案是否存在法律问题？ 笔者拟对此做个探讨。
假设该芝麻糊礼盒市场终端零售价 36 元、出厂销售价 30 元（含增值税价，则不含税价为25.64元，增值税额为4.36元）、根据 2011 年报披露的公司食品毛利率约为39%，主营成本约占收入61%，因此假定芝麻糊的公司成本价18.5元（含增值税价，则不含税价为15.81元，增值税额为2.69元），在向股东发放之前，公司报表体现为存货15.81元。（另假设企业所得税率为25%，个人股东红利的个人所得税为20%，城建税、教育费等税费暂不考虑）
一、情形：假定发放现金股利，同时将芝麻采取销售方式的会计处理 假设公司给股东发放现金红利，同时将股东作为顾客，按出厂价将该盒芝麻糊卖给股东，在会计报表上会有何影响？ ① 销售货物的相关会计处理如下： 借：货币资金 30 贷：主营业务收入 25.64 应交税费——增值税（销项税）4.36 借：主营业务成本 15.81 贷：存货 15.81借：所得税费用 2.46 【=（25.64-15.81）×25%】 贷：应交税费—企业所得税 2.46借：应交税费——增值税 4.36 应交税费—企业所得税 2.46 贷：货币资金 7.82
借：主营业务收入 25.64 贷：主营业务成本 15.81 所得税费用 2.46 未分配利润 7.37 （注：简便起见，结转利润不走“本年利润”科目过渡了）
② 给个人股东分红的会计处理： 借：未分配利润 37.5 贷：货币资金 30 （股东实际能拿到手的现金分红） 货币资金 7.5 （股东需要缴纳的个人所得税） ③ 对会计报表的综合影响：
资产 本年变动 变动小计 负债及权益 本年变动 变动小计 货币资金 +30-4.36（增值税）-2.46（企业所得税）-30-7.5（代扣个人所得税） -14.32 短期借款 应收账款 应付账款 存货 -15.81
-15.81 实收资本 未分配利润 +7.37-37.5 -30.13 总计 -30.13 负债及所有者权益 -30.13
项 目 利润表净影响数 一、主营业务收入 +25.64 减: 主营业务成本 +15.81 主营业务税金及附加二、主营业务利润 +9.83 加: 其他业务利润 减：营业费用 管理费用 四、利润总额 +9.83
减：所得税费用 +2.46 五、净利润 +7.37
小结：从以上探讨可看出，上市公司为了把这盒销售价为 30 元的芝麻糊，除了账面成本15.81元外，还需支付的税费为14.31元(分别为：4.36增值税，2.46企业所得税， -7.5（代扣个人所得税），最终导致资产负债表（资产和权益）左右都减少30.13元，其中：存货15.81元给股东，14.31元流向国家。
二、发放股东实物股利的会计处理
如果不是发放现金股利，而是将实物发放给股东，从会计处理来说，肯定不能作为销售处理，而是股利分配；而从税法角度来说，这种行为视同销售，该缴的税一样不少，因此会计处理应为： 借：未分配利润 22.63 贷：存货 15.81应交税费——增值税（销项税） 4.36 应交税费—企业所得税 2.46
借：应交税费——增值税 4.36 应交税费—企业所得税 2.46 贷：货币资金 7.82
增值税缴纳依据为： 《中华人民共和国增值税暂行条例实施细则》 第四条 单位或者个体工商户的下列行为，视同销售货物：
（七）将自产、委托加工或者购进的货物分配给股东或者投资者； 企业所得税缴纳依据为： 《企业所得税法实施细则》第二十五条的规定，企业发生非货币性资产交换以及将货物、财产、劳务用于捐赠、偿债、赞助、集资、广告、样品、职工福利和利润分配等用途的行为，应当视同销售货物、转让财产和提供劳务，但国务院财政、税务主管部门另有规定的除外。由于上述行为过程中对货物、财产和劳务没有以货币进行计价，应当按照公允价值确定收入，计算企业所得税应纳税额。
当然以上实物股利，对自然人股东，要缴纳个人所得税，按 30 元红利所得、20%税率的话，需缴纳 6 元，如而个人又不想掏钱，上市公司可对每盒芝麻糊再配套增加发放7.5元现金股利，（30+7.5）共37.5元红利，正好需要缴纳7.5元红利，发放红利时，上市公司所作会计分录为：
借：未分配利润 7.5 贷： 货币资金 7.5 （自然人股东需要缴纳的个人所得税）
从最终结果来看，与第一种情形对资产负债表的影响是一样的，区别只是在于不影响利润表
三、作为促销赠送行为的会计处理 对南方食品做法，网上有种观点认为：“对于上市公司来说，这个分红方案更像是一次免费的新产品营销。财务分析师股东认为，这批“犒赏”股东的商品，最终还会体现到公司财务报表上，只不过不能走“应付股利”科目，而应当计算原料成本和各种流转费用，体现在费用科目上，可从一定程度上抵减企业所得税，同时还为企业清理了库存。”
http://finance.sina.com.cn/stock ... 8009.shtml?wbf=more但这种说法并不科学。
如果作为促销赠送，会计处理如下：
借：营业外支出（或销售费用） 20.17 贷：存货 15.81 应交税费——增值税（销项税） 4.36借：所得税费用 2.46 贷：应交税费—企业所得税 2.46
借：应交税费——增值税 4.36 应交税费—企业所得税 2.46 贷：货币资金 7.82
借：未分配利润 22.63 贷：营业外支出（或销售费用） 20.17 所得税费用 2.46
实际上，该缴纳的税收一样要缴，也不存在所谓的企业所得税抵减效应。 因为《企业所得税法实施细则》第二十五条的规定，企业发生非货币性资产交换以及将货物、财产、劳务用于捐赠、偿债、赞助、集资、广告、样品、职工福利和利润分配等用途的行为，应当视同销售货物、转让财产和提供劳务，但国务院财政、税务主管部门另有规定的除外。由于上述行为过程中对货物、财产和劳务没有以货币进行计价，应当按照公允价值确定收入，计算企业所得税应纳税额。 所以缴纳的企业所得税是一样的。
对受赠个人来说，则属于偶然所得，根据现行《个人所得税法》的规定，偶然所得按每次取得的收入额依照20%的税率计算缴纳个人所得税，由支付单位和个人代扣代缴。 所以个人所得税的税负是高于第二种情形（对上市公司红利，自然人根据持股期限不同，目前按20%、10%、5%这三种税率来征收的）。
（博友讨论修正补充—2013年 4 月 5 日：
以上三种会计处理方式可归为三种观点： 一、两项交易观（该行为包括实物销售和股利发放两项交易，应分别确认计量，计量损益）； 二、一项交易观（就是股利发放，只不过是用实物替代现金，因此不计量损益）； 三、费用观（该项实物赠送是个无偿捐赠、市场调查、促销或研发新产品的活动，赠送对象是否为股东与会计处理没关系）
笔者原来观点是倾向于第二种，在讨论中：
@冯萌博士_财务与内控：实物分红不影响销售利润有无准则规定？ 马军生博士：回复@冯萌博士_财务与内控:你是指把实物分红还是当两步走，先按公允价值做销售，再按公允价值做分红？ 目前会计准则未具体规定实物分红，但从收入准则判断，以及框架概念框架，该类权益交易应是不影响损益的
@黄先生学会计：：回复@冯萌博士_财务与内控 ：实物分红影响损益，IFRIC17明确规定。
为此，查阅相关准则和网上资料： 《会计准则讲解 2010 》提到：《企业会计准则第 7 号——非货币性资产交换》(以下简称非货币性资产交换准则)规范了非货币性资产交换的确认、计量和相关信息的披露。非货币性资产交换准则所述的非货币性资产交换是企业之间主要以非货币性资产形式的互惠转让，即企业取得一项非货币性资产，必须以付出自己拥有的非货币性资产作为代价。与所有者的非互惠转让如以非货币性资产作为股利发放给股东等，属于资本性交易，适用《企业会计准则第 37 号——金融工具列报》。但金融工具列报准则中对实物股利发放并无明确说明，但讲解中提到属于资本性交易，通常资本性交易是不确认为损益的，IFRIC17《国际财务报告解释公告第 17 号——对所有者的非货币性资产分配》 2008 年 11 月发布， 2009 年 7 月 1 日生效。(准则原文可到微盘下载，Hi，推荐文件给你 "ifric17-国际财务报告解释公告第 17 号——对所有者的非货币性资产分配.pdf"http://vdisk.weibo.com/s/wknC7) IFRIC17明确：当股利已适当地批准且主体无法再作出改变时，则应确认应付股利。股利应按已分配资产的公允价值计量，且该金额与已分配资产的原账面金额之间的差额应在主体结算应付股利时计入损益。但不适用于非现金资产在分配前后均受同一方或相同的多方最终控制(如同一控制下的主体之间的非现金资产分配)。 也就是说：根据IFRIC 17，应当是该非货币资产的公允价值和帐面价值之间的差额确认为处置损益，应付股利与非货币财产公允价值之间的差额（如有）调整权益。
中国会计视野版主Chenyiwei 在 2010 年提出： （见http://bbs.esnai.com/thread-4682525-1-1.html）
1 、在国际准则下，IFRIC 17生效之前，通常的做法也都是把用于分配的非货币资产的帐面价值和应付股利之间的差额全部调整权益，只有在IFRIC 17发布之后才把非货币资产的公允价值和帐面价值之间的差额作为处置损益计入当期损益中。鉴于中国的会计准则体系目前暂未引入IFRIC 17的对应规定，所以对此需要慎重。一般A+H上市公司为了消除境内外准则差异，可以比照IFRIC 17处理。
2 、如果把处置损益计入当期损益的，则就处置损益的确认这一点而言，对母公司股东的分配和对少数股东的分配并无区别。非货币资产的公允价值和应付股利帐面价值之间的差额，因为系直接调整权益，所以应当分别调整归属母公司股东的权益和少数股东权益。
综上：按照国际准则是两项交易观（即发放芝麻糊的公允价值与账面成本差额要计入损益），但计入损益又有两种形式：净额计量（只计量损益）或同时确认销售收入和成本（如本文第一种会计处理所列示），笔者认为不应确认销售收入和成本，只计量损益。
目前中国上市公司开始披露综合收益表（也有翻译为全面收益表, Comprehensive income），除了利润表的净利润还有“其他综合收益”。笔者认为比较妥当做法是这种发放给股东的处置损益，可计入其他综合收益，但不进入净利润。
在IFRIC 17的适用范围中明确：“This Interpretation applies only to distributions in which all owners of the same class of equity instruments are treated equally.”，即适用于所有持有相同类型股票的股东是平等对待的，而在南方食品案例中，大股东是不领取赠品的、持股数在 1000 股以下的股东也不能受赠。 所以这样的话，采用第二种观点（直接调整权益，视为一部分股东对另外一部分股东权益让渡也是可以接受的） 或者是第三种观点费用观（不是股利发放，而是公司的一项费用支出）也有合理之处。
此外，对第三种费用观： @四大新鲜事儿：新产品品尝征集意见，还可以入研发费用 @walaua ：马来西亚的税务，自家的产品算是做宣传，扣50%的税，右边的建议不错诶，研发费用capitalised，asset增加了，然后一连串的效应如果计入研发费用，与本文的第三种会计处理基本一样，只是做研发费用，报表项目列入“管理费用”，不是“销售费用”或“营业外支出”
四、小结：
比较以上三种处理方式：
从税收角度来说，三种方式税负基本一致，只是个人所得税方面，第三种方式属于偶然所得，前面两种属于红利所得，税负可能会略有差异。
从会计处理来说：三种方式对上市公司的资产负债表影响是相同的；区别只是在于是否经过利润表，第二种作为实物红利分配，完全不影响利润表；第一种（现金红利）会影响营业收入和营业成本；第三种（促销赠送），不影响收入和营业成本，但影响到营业费用（或营业外支出）。
从法律角度来说：如果该行为认定为股利分配，目前上市公司实物发放对象是 1000 股以上的股东（大股东黑五类集团除外），则该股利是歧视性股利，不符合同股同权原则，虽然经过股东大会决议，但可能会被小股东（持股数 1000 股以下的股东）抗议甚至起诉到法院； 如果作为促销赠送，从会计处理似乎不妥，因为该行为是上市公司主体与股东之间的行为（且无任何交易对价），从会计处理，不应计入损益；而从法律角度来说，也不应允许股东将财产无偿赠送给股东，因为如果允许这种行为，则公司债权人利益就无从保障（注：公司减资要经过债权人统一），因此，如作为财产无偿赠送，债权人是可以提出抗辩的。
综合来说，笔者认为这种派送芝麻糊行为应按照实物分红（即第二种方式）进行会计处理，但对这种歧视性发放，笔者认为不妥，如上市公司认为有必要歧视性发放，那至少要有利于小股东的方案才可以，因为大股东本身可通过股东大会来保护自身权利。 从目前南方食品披露的方案来看，似乎并未作为一项分红议案，公司在会计方面如何进行账务处理，还有待公司实施方案后的财务报告公布方能见分晓。 但由此方案引发的相关问题，笔者抛砖引玉，希望各方专业人士来进一步做个探讨。
（博友讨论2013.4.5： @深圳风险控制律师 ： 马博士分析得很详细，如果南方是促销的话，从法律上是不构成减资的，应该不会有法律障碍。 笔者点评：正因为不是减资行为，才有法律问题。通常减少股东权益，将公司财产无偿送给股东，要么分红、要么减资，如果二者都不是，却通过股东决议将财产无偿送给股东，是有法律瑕疵的，也会影响到债权人权益，当然，南方食品这个金额比较小，如果赠送数额很大，超过公司可分配利润呢？）
声明：本文版权归作者所有，网络转载请标明出处且不得用于商业用途，纸媒如需转载请与作者联系并取得授权方可。

回答人：chenyiwei
目前我个人比较倾向的做法是：（ 1 ）首先分析该交易是正常的促销赠品还是权益性交易（实物股利分配），即对该交易如何确认；
（ 2 ）其次考虑如何对该交易进行计量的问题。 对于交易的确认（借方是计入销售费用还是利润分配），可以考虑：南方食品及其处于同一行业的可比公司，以往是否采用过向消费者免费派送新产品征集消费体验的促销活动；如果以往开展过此类活动，以往用于赠送的产品价值与本次派送产品的价值是否具有可比性。即：判断该交易性质的关键是：这种无偿派送的交易是否也可能针对与公司没有任何关联关系的普通消费者。如果不可能发生在与公司无任何关联关系的普通消费者之间，则应认定为权益性交易，冲减股东权益项目。如果可能发生在与公司没有任何关联关系的普通消费者之间，但通常力度不会那么大，那就要具体问题具体分析，合理地将交易总金额在促销费用和股利分配之间划分，当然实务中这种划分很可能是有难度的，一般可以看那个成分相对较大。
第二个问题是该交易应当以赠品的“成本＋税费”计量还是按照公允价值计量。此处派送的实物是公司正常经营中生产的产品，我理解应区分以下情况讨论： 1 、如按照前面第一个问题的分析，属于促销性质的无偿赠送：由于此处的赠送条件是持有公司 1000 股以上股份，但并不以购买一定价值的公司产品为前提，所以不属于“捆绑销售”。在此情况下，由于无偿赠送不能为企业带来未来经济利益，因此不能确认为销售，应按“成本＋税费”对该项交易进行计量，计入销售费用。 2 、如按照前面第一个问题的分析，属于股利分配：尽管此处不满足IFRIC 17的“This Interpretation applies only to distributions in which all owners of the same class of equity instruments are treated equally”这一条件，但鉴于本案例中作为实物股利分配的是本企业的正常产品，其公允价值可以可靠计量，并且也减少了企业因分配同等金额的现金股利需要的现金流出；对股东而言，其计量所收到的实物也是按照该实物的市价，而不是其在南方食品的原始成本，因此建议公司将其作为销售处理，即按照产品的正常出厂价确认派送给股东的产品的销售收入，并正常确认成本结转和相关税费，但是确认收入的对应借方科目不是应收帐款或者银行存款之类的常规项目，而是应付股利。

回答人：chenyiwei
回复 ying0518 的帖子
从目前证监会的表态看，更倾向于将其作为一次促销赠送活动，按成本和视同销售的销项税额计入销售费用（如果认定为分配则存在法律障碍，主要是同股不同利）。但最好关注一下该公司以往是否也进行过具有可比性的无偿赠送促销活动，其赠品的价值与本次派送给股东的赠品价值是否具有可比性；按照这些产品的市价计算的每股获益金额与一般的现金股利是否具有可比性等。

提问人：梦寰 时间：2013-04-15 15:36:00
回复 chenyiwei 的帖子
陈版您好，请问结论 2 里面将其作为销售处理，是否会与“收入”的基本确认条件，即“一是与收入相关的经济利益应当很可能流入企业；二是经济利益流入企业的结果会导致资产的增加或者负债的减少”出现矛盾？谢谢指教。

回答人：chenyiwei
不矛盾，因为受益人是股东，这种做法实际上节约了分配现金股利的现金流出。实际上相当于公司把商品出售后所得的现金向股东分红。

提问人：zico9999 时间：2013-04-16 11:09:17
陈版： 1 、这个做“股利分配”处理的话，大股东和 1000 股以下股东的权利如何实现？ 2 、如果满足了IFRIC 17的条件，是否将（售价-成本）作为收入处理，同时应付股利和产品售价之间的差额确认为权益，这里一般情况下会有差额？？

回答人：chenyiwei
1 、如主帖所述，这更多地是一个法律问题。南方食品可能也就是考虑到这一点，所以将其作为促销费用确认，而不是利润分配。
2 、如果作为股利分配，则按市价确认收入，并结转销售成本，与正常销售业务的会计处理相同。

提问人：zico9999 时间：2013-04-16 21:16:30
谢谢陈版！那为何不把实物分红作为权益性交易处理呢？

回答人：chenyiwei
实物分红按市价确认收入，并结转销售成本，确认销售利润；同时按市价冲减权益。借：应付股利，贷：营业收入；借：营业成本，贷：存货。

提问人：快枪 时间：2013-05-06 21:58:11
回复 chenyiwei 的帖子
实物分红按市价确认收入，并结转销售成本，确认销售利润；同时按市价冲减权益。借：应付股利，贷：营业收入；借：营业成本，贷：存货。
按市价冲减权益，应该是冲减利润分配吧？

回答人：chenyiwei
应付股利是从未分配利润中转出的.

提问人：hcl1986 时间：2013-09-01 17:24:21
陈版，如果认定为促销费用，那根据财税〔 2011 〕 50 号的规定，我认为南方食品还应当代扣代缴20%的个人所得税。

回答人：chenyiwei
理论上是这样，但这条规定很难操作，而且还要区分受赠人是自然人股东还是法人股东，对后者不扣缴。

提问人：飞鹰铠甲 时间：2014-01-27 12:16:52
请问 对于实物股利的发放如何进行处理 我国会计准则有相关规定吗 我看很多教材都说是确认收入并结转成本

回答人：chenyiwei
没有相关明确规定。但如果派送的实物股利就是本公司的产品，则比照对员工的非货币性福利处理，确认收入并结转成本，是合乎逻辑的。

提问人：飞鹰铠甲 时间：2014-02-04 10:04:52
销售货物的相关会计处理如下： 借：货币资金 30 贷：主营业务收入 25.64 应交税费——增值税（销项税）4.36请问发放股利并无现金收入，这样处理对吗？

回答人：chenyiwei
以本公司产品发放实物股利的，借方科目为“应付股利”。